【裁判字號】    98,交聲,64
【裁判日期】    980223
【裁判案由】    聲明異議
【裁判全文】
臺灣高雄地方法院交通事件裁定          98年度交聲字第64號
原處分機關  交通部公路總局高雄區監理所
異  議  人  甲○○
上列受處分人因違反道路交通管理處罰條例案件，對於交通部公
路總局高雄區監理所民國97年12月12日所為之裁決處分（處分案
號：高監自裁字裁80-ZEB032083號）聲明異議，本院裁定如下：
    主  文
原處分撤銷。
    理  由
一、聲明異議意旨略以：車牌號碼YY-8332 租賃用小客車於民國
    96年10月27日下午12時49分行經國道一號北上363.3 公里處
    ，未依規定變換車道，遭警拍照逕行舉發，惟因車主直航聯
    合有限公司以該車為異議人所租用，聲請轉罰，原處分機關
    並向異議人重新送達舉發違反道路交通管理事件通知單，惟
    該車雖係由異議人出面承租，但係因與乙○○間之交通事故
    租車以供鄧員代步用，實際駕駛人係鄧員，原處分機關未予
    詳查即遽依道路交通管理處罰條例第33條第1 項第4 款、第
    85條第1 項裁罰新臺幣（下同）6000元，實有未洽，爰依法
    聲明異議等語。
二、按道路交通管理處罰條例第85條第1 項規定: 「本條例之處
    罰，受舉發違反道路交通管理事件之受處罰人，認為受舉發
    之違規行為應歸責他人者，應於舉發違反道路交通管理事件
    通知單應到案日期前，檢附相關證據及應歸責人相關證明文
    件，向處罰機關告知應歸責人，處罰機關應即另行通知應歸
    責人到案依法處理。逾期未依規定辦理者，仍依本條例各該
    違反條款規定處罰」。若受舉發違反道路交通管理事件之受
    處罰人，雖未及於應到案日期前向處罰機關告知應歸責人，
    然其於應到案日期後，以違規行為應歸責他人為由，檢附相
    關證據及應歸責人相關證明文件，向法院聲明異議，尚難認
    異議人已失實質異議之權利（臺灣高等法院暨所屬法院97年
    法律座談會刑事類第41號提案研討結果參照）。是本件異議
    人雖於應到案日期後始向原處分機關為轉罰之聲請，再向本
    院提出聲明異議，依前開說明，應認未失實質異議權，本院
    仍應審酌異議人所主張者是否有理由。
三、又按法院受理有關交通事件，準用刑事訴訟法之規定；其處
    理辦法，由司法院會同行政院定之，道路交通管理處罰條例
    第89條定有明文；又聲明異議案件之處理，除準用刑事訴訟
    法有關規定外，依道路交通案件處理辦法之規定處理之、受
    處分人對於地方法院所為之裁定有不服者得為抗告、抗告程
    序除準用刑事訴訟法有關規定外，並準用前章之規定，道路
    交通案件處理辦法第4 條第1 項、第25條第1 項、第26條亦
    分別有所明定。上開條例給予當事人申辯及提出證據之機會
    ，符合正當法律程序，與憲法第16條保障人民訴訟權之意旨
    並無抵觸，亦經司法院大法官著有解釋可參（司法院釋字第
    418 號）。再按被告未經審判證明有罪確定前，推定為無罪
    。犯罪事實應依證據認定之，無證據不得認定犯罪事實。又
    不能證明被告犯罪或其行為不罰者，應諭知無罪之判決，刑
    事訴訟法第154 條、第301 條第1 項，分別定有明文。又按
    認定不利於被告之事實，須依積極證據，苟積極證據不足為
    不利於被告事實之認定時，即應為有利於被告之認定，更不
    必有何有利之證據；且事實之認定，應憑證據，如未能發現
    相當證據，或證據不足以證明，自不能以推測或擬制之方法
    ，以為裁判基礎；而認定犯罪事實所憑證據，雖不以直接證
    據為限，間接證據亦包括在內；然而無論直接或間接證據，
    其為訴訟上之證明，須於通常一般之人均不致有所懷疑，而
    得確信其為真實之程度者，始得據為有罪之認定，若其關於
    被告是否犯罪之證明未能達此程度，而有合理性懷疑之存在
    ，致使無從形成有罪之確信，根據「罪證有疑，利於被告」
    之證據法則，即不得遽為不利被告之認定，亦分別有最高法
    院30年上字第816 號、40年台上字第86號、76年台上字第49
    86號等判例可資參照。由上開規定可知，法院就違反道路交
    通管理處罰條例之案件，對於據以認定行為人違規之事實及
    證據，仍應依積極證據認定之，不得僅憑警察機關員警逕行
    開立之舉發違反道路交通管理事件通知單及主管機關違反道
    路交通管理事件裁決書，即推定受處分人有道路交通違規之
    事實。而警察機關員警就交通違規之舉發（填載舉發道路交
    通管理事件通知書），除在維護交通秩序公共利益外，尚涉
    及員警之個人績效，其與受舉發人係處於利害關係人對立之
    地位，交通違規舉發警員之舉發，既係以使受舉發人受交通
    違規裁罰為目的，且係利害關係人，是其所為之舉發是否與
    事實相符，仍應調查其他證據以資審認，如仍存有合理之懷
    疑，無法達於確信受處分人有違反道路交通事管理處罰條例
    之事實時，應依刑事訴訟法上「罪疑唯輕」、「有疑唯利於
    被告」之原則，就有疑問之部分，應作對於受處分人有利之
    認定，合先敘明。
四、經查：異議人所租用之上開車輛，於前揭時地未依規定變換
    車道，而經警拍照舉發，由原出租業者直航聯合有限公司申
    請轉罰，並經原處分機關以違反道路交通管理處罰條例第33
    條第1 項第4 款之規定，為上開裁處等事實，有內政部警政
    署國道公路警察局舉發違反道路交通管理事件通知單、交通
    部公路總局高雄區○○○○○道路交通管理事件裁決書、蒐
    證照片、直航聯合有限公司轉罰申請書租賃契約書等在卷可
    憑，固堪認定。惟上開違規時間之實際駕駛人為乙○○，業
    據證人乙○○於本院結證時自承在卷（本院卷第23頁反面）
    。從而，原處分機關逕對異議人為前開裁罰，難認適法，異
    議人本件之異議，為有理由，自應由本院將原處分機關之處
    分撤銷。
五、據上論斷，應依道路交通案件處理法第20條，裁定如主文。
中    華    民    國    98    年    2     月    23    日
                  交通法庭  法  官  施介元
以上正本證明與原本無異。
如不服本裁定，應於收受送達後5 日內向本院提出抗告狀。
中    華    民    國    98    年    2     月    23    日
                            書記官  葉玉芬


司法院資訊處製作；財團法人民間司法改革基金會備份。
